【裁判字號】    97,台上,325
【裁判日期】    970227
【裁判案由】    損害賠償等
【裁判全文】
最高法院民事判決              九十七年度台上字第三二五號
上  訴  人  三門建築師事務所
法定代理人  甲○○
訴訟代理人  林世華律師
被 上訴 人  交通部民用航空局桃園國際航空站
法定代理人  乙○○
訴訟代理人  劉志鵬律師
            陳希佳律師
            吳世宗律師
上列當事人間請求損害賠償等事件，上訴人對於中華民國九十五
年九月十三日台灣高等法院第二審判決（九十四年度建上字第九
一號），提起上訴，本院判決如下：
    主  文
原判決關於駁回上訴人對於被上訴人請求給付追罰監造公費新台
幣一百十一萬三千八百零一元之上訴及該訴訟費用部分廢棄，發
回台灣高等法院。
其他上訴駁回。
第三審訴訟費用，關於駁回其他上訴部分，由上訴人負擔。
    理  由
本件被上訴人之法定代理人於第三審程序變更為乙○○，有交通
部令及交通部民用航空局函可稽，茲據其具狀聲明承受訴訟，核
無不合，應予准許，先予敘明。
次查被上訴人主張：交通部民用航空局國際機場旅館（已裁撤由
被上訴人承受訴訟，下稱國際機場旅館）於民國七十九年一月十
六日與上訴人簽訂委任契約書（下稱系爭委任契約書），委託上
訴人負責中正國際機場旅館大型會議場所新建工程（下稱系爭工
程）之規劃、設計及監造等各項業務。依系爭委任契約書第一條
第三項之約定，上訴人負有監造全部工程、解釋工程上一切糾紛
及疑問、審查承造人所提出之現場施工圖或大樣圖，並予簽證等
義務，惟系爭工程之水電承包商巨享國際開發有限公司（下稱巨
享公司）於八十年十二月二十三日以施工詢問單請示上訴人可否
將鋼筋混凝地板內之配管施工方式，變更為在第一層鋼筋前配置
，交叉管路部分在第一層筋及第二層筋之間配置，上訴人並未立
即糾正，且遲至同年月三十日僅在監造人欄簽名，未於回覆狀況
欄內為任何註記，亦未給予任何專業意見，致巨享公司誤認施工
方法已獲同意變更，而搶先在第一層鋼筋前配置管線，未依水電
設備工程標準施工程序，將管線配置在第一層鋼筋及第二層鋼筋
中間。加上上訴人指派之監工鄧知仁未於每日至工地現場監督，
無法及時發現錯誤予以糾正，致錯誤繼續擴大，迨工程進行約一
半發現錯誤，巨享公司因回復原狀困難拒絕修復，而承包營建部
分之建國工程股份有限公司（下稱建國公司）恐無法如期完工受
罰，則終止合約，並訴請法院判決國際機場旅館應賠償損害新台
幣（下同）五百五十八萬六千八百九十二元及自八十二年五月二
十六日起計付利息確定。依系爭委任契約書第六條之約定及民法
第五百四十四條之規定，伊自得請求上訴人賠償監造不周所生之
損害五百五十八萬六千八百九十二元，且依系爭委任契約書第十
條、第十一條之約定，亦得追罰上訴人監造公費一百十一萬三千
八百零一元等情。爰求為命上訴人給付伊三百九十萬七千二百四
十七元，及其中二百七十九萬三千四百四十六元，自九十三年六
月二十二日起計付法定遲延利息之判決（被上訴人超過上開本息
之請求，已受敗訴判決確定）。
上訴人則以：伊於八十一年一月二十六日巨享公司進行系爭工程
二樓樓板水電配管時，當場發現配管位置與施工規定不符，即告
知國際機場旅館並對巨享公司提出配管錯誤之口頭警示，且當日
及同年月二十七日、二十八日、二月十九日，亦以工程日報表通
知國際機場旅館及巨享公司配管錯誤及改正之事，甚至發函國際
機場旅館及巨享公司要求改善，嗣因巨享公司遲未改善，又於同
年月二十六日、二十七日及同年三月二日通知國際機場旅館及巨
享公司，催促改善。而系爭委任契約書第一條第三項第五款所謂
之監造工作，兩造既未約定其範圍，且國際機場旅館亦未授予伊
指揮、管理或協調各承包商之權限，則依建築師法第十八條之規
定，伊將各承包商之施作進度、建材規格及品質，比對設計圖說
之結果通知國際機場旅館即可。故伊對巨享公司配管錯誤之情形
，已竭盡各種方式履行監造義務，被上訴人不得將此原因所生之
損害歸責於伊。又伊縱有監造不周之情事，依系爭委任契約書第
十一條之約定，被上訴人所得追罰之監造公費，亦僅以監造不周
之工程部分為限等語，資為抗辯。
原審審理結果，以：被上訴人主張國際機場旅館與上訴人間就系
爭工程訂有委任契約書，由上訴人負責該工程之規劃、設計及監
造等各項業務之事實，業據被上訴人提出系爭委任契約書為證，
且為上訴人所不爭執，自堪信為真實。系爭工程之監造工作應為
上訴人受委任之事項，此觀系爭委任契約書第一條第三項之約定
即明，而建築師法第十八條、第十九條規定建築師受託辦理建築
物監造時，應監督營造業依照設計之圖說施工，及負有監督該工
程施工之責任，且被上訴人於八十年七月十九日召開之工程協調
會，亦曾決議承包廠商任何施工均須會同建築師及國際機場旅館
監工了解，不可自行施工，尤其施工計劃更須前日告知建築師及
國際機場旅館監工，有工程協調會紀錄足憑，則系爭工程不論係
水電管線之配置或施工之變更，自均在上訴人監造範圍之內。惟
依水電設備工程標準施工程序，本應配置於雙層鋼筋間之水電管
線，巨享公司以詢問單請示上訴人擬變更為在第一層鋼筋前配置
，交叉管路部分在第一層筋及第二層筋之間配置時，依內政部六
十二年一月三十日台內地字第五０三五四四號代電釋示，應由上
訴人負責之駐地工程師鄧知仁卻未予糾正，亦無任何保留意見，
即逕行簽名，致巨享公司誤認施工方法已獲同意變更，而據以施
工。又由八十一年一月二十三日、同年月二十五日、二十七日、
同年二月十八日工程督導日誌及八十一年一月二十七日、同年二
月十四日、同年月十九日電話紀錄簿所載內容以觀，系爭工程二
樓樓板配管工程施作之初，即有錯誤，但因鄧知仁未於每日到場
監工，無法及時發現予以糾正，致錯誤繼續擴大，迨發現施工錯
誤時，配管工程已完成大半，而使抽管回復困難。雖上訴人辯稱
鄧知仁不僅在現場監督施工，且已當場指正巨享公司之缺失等語
，並提出證人林育祥證稱記載屬實之八十一年一月二十三日至同
年月二十八日工程日誌表為證，但巨享公司應每日填製工程日報
表送請國家機場旅館及上訴人指派之監工核閱，如有意見並應於
處理意見欄簽註意見，此觀八十一年二月十九日至同年月二十一
日工程日報表上之鄧知仁簽署及處理意見欄之註記即明，而同年
一月二十三日至同年月二十八日工程日報表，鄧知仁則均蓋用日
期為八十一年二月十七日之印章戳，其處理意見欄亦未為任何註
記，參以鄧知仁於台灣桃園地方法院八十二年度訴更字第一０號
請求損害賠償事件所為之證詞，上訴人此部分抗辯委無可採。另
依系爭委任契約書第一條第三項第五款、第十款及第六條之約定
，上訴人負有監督管理現場施工人員依圖施作之義務，且依前開
工程協調會決議，承包廠商任何施工均須會同建築師及國際機場
旅館監工了解，不可自行施工，尤其施工計劃更須前日告知建築
師及國際機場旅館監工，上訴人謂其實際上無法命令現場工作人
員云云，亦不足採。綜上所述，上訴人非僅事前未予防範，事後
復未及時發現巨享公司施工錯誤而迅予糾正，其對被上訴人因此
受有損害，自應負監造疏失之賠償責任。至以上訴人並無錯誤指
示之過失，駁回巨享公司損害賠償請求之確定判決，則與本件涉
及上訴人是否違反監造契約義務有間，因此本件不受該確定判決
之拘束。而判命被上訴人應賠償建國公司五百五十八萬六千八百
九十二元本息之確定判決，既認定上訴人監造疏失同為損害之原
因，則被上訴人因此項賠償所受之損害與上訴人之監造疏失間，
即有因果關係。依系爭委任契約書第六條之約定及民法第五百四
十四條之規定，被上訴人就其上開所受損害本得請求上訴人賠償
，然因被上訴人對於損害之擴大與有過失，爰減輕上訴人之賠償
金額為二百七十九萬三千四百四十六元。又依系爭委任契約書第
二條之約定，被上訴人應給付上訴人之酬金，按行政院訂頒之公
有建築物委託建築師設計監造酬金標準表（現已廢止，下稱標準
表）第三類建築物計算，為系爭工程全部造價六千七百三十五萬
元之百分之三點五。而酬金包括規劃、設計及監造三項，依標準
表說明第一點，監造占百分之四五，是上訴人所領之監造公費（
含稅）應為一百十一萬三千八百零一元（67,350,000〤3.5%〤45
%〤1.05%＝1,113,801 ）。如前所述，系爭工程發生之問題，既
係上訴人監造不周所致，則依委任契約書第十條、第十一條之約
定，被上訴人亦得追罰上訴人上開領取之監造公費。從而被上訴
人請求上訴人給付三百九十萬七千二百四十七元，及其中二百七
十九萬三千四百四十六元，自第一審行言詞辯論之翌日（即九十
三年六月二十二日）起計算之法定遲延利息，自屬有據，應予准
許，為其心證之所由得。並說明兩造其餘攻擊防禦方法無礙前開
判決結果，因而維持第一審就上開部分所為上訴人敗訴之判決，
駁回其上訴。
惟查系爭工程在合約期限及保固期限內，如發生任何問題，經判
明屬監造不周所致時，被上訴人得追罰上訴人之監造公費，依系
爭委任契約書第十一條之約定，既指有關工程部分造價之監造公
費，則上訴人抗辯：伊縱有監造不周之情事，依系爭委任契約書
第十一條之約定，被上訴人所得追罰之監造公費，亦僅以監造不
周之工程部分為限等語（一審第一卷一０六頁背面、第二卷一０
四頁），即屬重要之防禦方法。乃原審就此未於判決理由項下說
明其取捨意見，復未敘明何以得追罰全部監造公費之理由，即認
被上訴人得追罰系爭工程監造公費全額，而駁回上訴人對於第一
審命其按監造公費全額給付被上訴人之上訴，自有判決不備理由
之違誤。上訴論旨，指摘此部分原判決為不當，求予廢棄，非無
理由。至原審以前揭理由，就被上訴人請求上訴人賠償二百七十
九萬三千四百四十六元本息部分，為上訴人不利之判決，經核於
法並無違誤。上訴論旨，對此部分係就原審取捨證據、認定事實
之職權行使，指摘其為不當，上訴人據以聲明廢棄此部分原判決
，非有理由。
據上論結，本件上訴為一部有理由，一部無理由。依民事訴訟法
第四百七十七條第一項、第四百七十八條第二項、第四百八十一
條、第四百四十九條第一項、第七十八條，判決如主文。
中    華    民    國  九十七  年    二    月  二十七  日
                      最高法院民事第四庭
                          審判長法官  許  朝  雄
                                法官  陳  淑  敏
                                法官  鄭  玉  山
                                法官  吳  麗  女
                                法官  黃  義  豐
      本件正本證明與原本無異
                                      書  記  官
中    華    民    國  九十七  年    三    月   十四   日
                                                  Ａ


司法院資訊處製作；財團法人民間司法改革基金會備份。
